【裁判字號】    92,上易,231
【裁判日期】    921223
【裁判案由】    土地所有權移轉登記
【裁判全文】
臺灣高等法院民事判決                            九十二年度上易字第二三一號
    上  訴  人  乙○○
    上  訴  人  丙○○
    上  訴  人  甲○○
    右三人共同
    訴訟代理人  郭蕙蘭律師
    右三人共同
    訴訟代理人  謝國允律師
    被 上訴 人  己○○
    被 上訴 人  戊○○
    被 上訴 人  辛○○○
    被 上訴 人  壬○○○
    被 上訴 人  庚○○○
    被 上訴 人  丁○○
    右六人共同
    訴訟代理人  邱秀珠律師
右當事人間請求土地所有權移轉登記事件，上訴人對於中華民國九十一年十二月三十
一日臺灣桃園地方法院九十一年度訴字第七二七號第一審判決提起上訴，本院於九十
二年十二月九日言詞辯論終結，判決如左：
    主  文
上訴駁回。
第二審訴訟費用由上訴人負擔。
    事  實
壹、上訴人方面：
一、聲明：
    (一)原判決廢棄。
    (二)駁回被上訴人第一審之訴。
二、陳述：除與原判決記載相同者，茲引用外，補陳略稱：
    (一)系爭土地不得分割，被上訴人原審起訴，欠缺權利保護要件：1.被上訴人係以
      買賣契約之移轉登記請求權為訴訟標的，其僅屬債之關係，是縱設請求權之標
      的物嗣經分割，其移轉所有權之債務並非當然亦經分割，性質上乃屬公同共有
      債務，顯見被上訴人未依公同共有之債主張權利，反逕訴請被上訴人等分別移
      轉所有權登記，於法不符。2.原審一方面認上訴人於繼承登記時同意為分別共
      有之登記，乃認系爭土地業經繼承人全體同意分割，卻又認被上訴人訴請上訴
      人等將系爭土地部分移轉為（分別）共有者並非訴請分割云云，理由前後已有
      矛盾。而原審一方面又以農業發展條例第十六條規定固在禁止農地細分，卻又
      臆測該條所謂「分割」係指「將共有耕地分割為特定部分，分由各耕地共有人
      單獨所有。」暗指該條並不包括分割為特定部分而維持共有之情形，故認被上
      訴人主張並無違反權利保護要件云云，所憑無據，恐過於率斷。
    (二)原審認證有違誤：1.系爭契約書第十六、十七條規定，原審徒虛引實務見解搪
      塞，乃全然未說明究竟依何種「過去事實」？何種「其他一切證據資料」？僅
      憑空泛言「依誠信原則解釋雙方約定本規定之真意，應解為此僅在約定賣方違
      約時之罰則，並非保留解除權之約定」云云，已有未洽。況依私法自治原則，
      契約當事人自可約定單憑一方（或第三人）之意思表示、任意解除契約，是解
      除權之行使即不以他方有可歸責事由（違約事實）為限，從而自無所謂「違約
      之一方」「不違約之一方」，從而所謂「解除權之行使，究屬於不違約之一方
      」云云，顯難當然適用於約定解除權（或約定解除事由）。原審執實務上之錯
      誤見解，率認「解除權之行使，究屬於不違約之一方，並非違約之一方表示願
      意受罰，即可不受法定原因之拘束，逕為解除」云云，恐有再詳加推敲之必要
      。又該第十六、十七條雖規定「所謂乙方（甲方）‧‧‧不得異議」等語，與
      該條約定之性質為「解約金」或「違約金」，全然無涉，衡情僅屬贅語，原審
      竟僅以該語遽認該條乃有關違約金之約定云云，亦難謂無濫用心證。2.原審僅
      憑吳來松與吳來華兩人曾於民國 (下同)八十九年二月間分別與被上訴人簽訂
      乙紙協議書，逕認吳阿俊確曾於七十六年間與卓春木簽訂不動產買賣契約書云
      云，姑不論吳來松、吳來華雖與吳阿俊同一
      離家獨立，且素來不參與家中大小事，況吳來華與被上訴人有姻親關係，吳來
      松與被上訴人有同窗之誼，是與被上訴人等往來密敳，自係多所維護，其證據
      力如何，不無疑問。況依原審同一邏輯推論，其他五位繼承人既俱不與被上訴
      人簽訂協議書，豈非適證吳阿俊與卓春木確未簽訂系爭合約？則何以二位繼承
      人與被上訴人簽訂前開協議書，足認吳阿俊與卓春木確曾於七十六年簽訂系爭
      契約，然另五位繼承人拒不簽訂協議書，卻不足以證明吳阿俊與卓春木末曾簽
      訂系爭契約？其理由若何，均未見原審詳予勾稽，足見原審難謂無出於偏頗之
      嫌。
      3.況被上訴人所提六十二年十月二十一日及七十六年六月二十三日之不動產買
      賣契約書所載吳阿俊印文、署押俱非真正，從而該等契約亦非真正，原審不察
      ，自有違誤。
    (三)原審證人所言虛偽：1.證人姜禮茂供稱「伊等前曾就原五六地號土地訂定買賣
      契約，惟受限於農業發展條例規定農地不得分割、移轉，迄未辦理移轉登記，
      因慮及原契約請求權即將罹於時效，欲再簽訂一份買賣契約。」然所言顯然出
      於虛妄，良以六十二年十月二十一日所訂不動產契約書，因農發條例公布施行
      ，已陷於嗣後、法律、確定不能，並無時效問題；若依被上訴人主張，系爭契
      約因符合民法第二四六條第一項但書規定，仍屬有效云云，則其請求權時效自
      可得行使時起始開始起算。則於七十六年間，時效依法仍未起算，自無罹於時
      效可言，查證人為專業代書，斷難辯稱不知此情，足見所謂「因慮及原契約請
      求權即將罹於時效，欲再簽訂一份買賣契約」云云，顯屬虛妄。況設證人所言
      兩造係因「原契約請求權即將罹於時效，欲再簽訂一份買賣契約書」云云屬實
      ，顯證該證人與兩造就「六十二年十月間所訂契約乃以不能給付為契約之標的
      ，依民法第二四六條本文自始無效」乙節，自係毫無認識，則自無可能依同條
      但書預見其不能除去後始為給付乙事有所認識、預見或合意。參以該契約書第
      八條、第九條乃約雙方於簽訂契約後即應履行合約，一無「預見不能之情形除
      去後始為給付」之旨。從而，縱設雙方當事人確於七十六年間六月二十三日「
      欲再簽訂一份買賣契約書」云云，雙方當事人自無特別「預期不能之情形除去
      後再為給付」之合意，足證七十六年六月二十三日所簽訂之契約空白處，有關
      「如法令變更，本件土地能過戶時，乙方應備齊文件、印章、協助甲方登記過
      戶」之記載，不僅欠缺當事人合意，且應係出於第三人事後所偽填，顯然不足
      採信。2.證人姜禮茂證稱「吳阿俊親自於其上蓋章」云云，然該證人卻又供稱
      「不認識吳阿俊」，參以系爭契約所載署押、印文俱非吳阿俊生前所有，再參
      以全無吳阿俊之證件或其他足資辯認之物品資料附契，顯見證人所謂「吳阿俊
      親自於其上蓋章」云云，顯然出於臆測，殆無可採。
    (四)就被上訴人所提原證六之收據所為答辯：該收據所載內容、格式、簽章，俱屬
      各別且不同，是與支票多數背書同，乃同一張用紙上獨立存在之不同文書，而
      並非合組成為一個文書，從而其文書之真正及效力，自應分別審酌，此有最高
      法院六十六年八月九日、六十六年度第六次刑庭庭推總會議決議足稽，委無疑
      義。況該收據有關「吳阿俊」圓型印章部分，其文書內容係載為「民國六參年
      貳月參日（農曆正月十二日）收到現金新台幣壹萬伍仟元整是實無訛。具領人
      ：吳阿俊」等語，特別註明「收到現金」「具領人」等語，其究竟因何事？收
      取何人款項？俱有疑義，自不得用充證明吳阿俊確因土地買賣契約而收取卓春
      木價金。且其他文書所蓋「吳阿俊」印文俱非真正，其所載日期亦非確實，從
      而自不得僅憑各文書所載日期及形式上排列順序，遽斷吳阿俊蓋用該圓型印章
      前「已有收款之註記」云云，益證被上訴人所辯，殆難憑採。被上訴人以上訴
      人既不否認該收據中央所蓋圓形印章之真，則在旁左右所簽署之文書皆必為真
      正云云，揆諸前開六十六年度第六次刑庭決議，自不可採。
    (五)縱系爭契約為真正，則依法兩造之契約亦為無效：1.無來複線空氣槍既於五十
      七年四月二日經行政院下令應公外銷為限，禁止流入國內市場，即自該日起，
      是項物品在國內已不具有融通性及讓與性，且此限制命令無法預期其解除日期
      ，是該標的已達不能給付之程度」，此有法務部六十九年十二月八日法六九律
      字第七一四八號函實務見解可參。準此，「法律之修正、變更」依上開意旨既
      屬無法預期之情事，自非屬民法第二百四十六條但書「其不能之情事可得除去
      者」，從而無法適用該條但書，應回歸本文之規定，系爭契約應為無效，始符
      法制。2.況系爭土地自始皆可「移轉」「過戶」，僅不得「分割」或「移轉為
      共有」，該契約固載稱「如法令變更，本件土地能過戶時，乙方應‧‧‧協助
      甲方登記過戶」云云，惟語意含糊亦非明確地解除任何限制，顯然與民法第二
      百四十六條第一項但書規定有別，更難認與該條之但書相當，此部分可由七十
      八年十一月二日民四字第九二七號函復臺高院之審核意見可稽，益證民法第二
      百四十六條第一項但書應從嚴解釋，倘意思表示有不明確或語意含糊時，實務
      見解傾向認為不得適用但書之規定，意即應回歸本文之適用，然原審法院不查
      ，逕為該條但書之適用，顯然有適用法則不當之違法。
貳、被上訴人方面：
一、聲明：上訴駁回。
二、陳述：除與原判決記載相同者，茲引用外，補陳略稱：
    (一)上訴人法律見解錯誤：1.依民法第一千一百五十三條第一項規定，上訴人等所
      負者係連帶債務，而非上訴人所謂之公同共有債務，至於被上訴人之債權亦係
      繼承而來，其債權則屬繼承人全體公同共有。2.上訴人謂原審一方面認上訴人
      於繼承登記時同意為分別共有之登記，乃認系爭土地業經繼承人全體同意分割
      ，卻又認被上訴人訴請上訴人等將系爭土地部分移轉為分別共有者並非訴請分
      割，前後矛盾云云，查前者係指繼承人就該地號土地已為遺產分割登記，該土
      地現已非上訴人公同共有；後者則係指被上訴人請求將土地移轉登記為共有，
      此項移轉登記為共有，並非農業發展條例第十六條之「分割」。查修正前農業
      發展條例三十條規定「每宗耕地不得分割及移轉為共有」，修正後農業發展條
      例第十六條規定「每宗耕地分割後每人所有面積未達０．二五公頃者，不得分
      割。但有下列情形之一者不在此限．．．」。兩相比對，即知修正後農業發展
      條例並不限制將農地移轉為共有。
    (二)原審認證並無違誤：1.上訴人原審訴訟代理人於原審已當庭自認收據正本上圓
      型之吳阿俊印章為真正，則該紙收據記明五次收款之事實應屬真正，蓋吳阿俊
      在收款蓋用圓型章前已有三次收款之註記，吳阿俊於簽收該收據上註記之第四
      次款時，亦已同時確認前三次收款之事實。而七十六年六月二十三日不動產買
      賣契約書上之印文顯與上開收據前三次收款確認簽收所蓋之印文相同，是七十
      六年六月二十三日不動產買賣契約書為真正，自無疑義。2.證人姜禮茂於原審
      已到庭證述該契約書為真正。3.上訴人謂六十二年十月二十一日所訂不動產買
      賣契約書，因農業發展條例公布施行，已陷於嗣後、法律、確定不能，並無時
      效問題，證人姜禮茂証稱﹁因慮及原契約請求權即將罹於時效，欲再簽訂一份
      買賣契約」，乃屬虛妄云云。查契約當事人吳阿俊、卓春木均係敦厚樸實之農
      民，亦均不懂法律，應係經他人告知始知悉有所謂時效問題，故於七十六年間
      找証人姜禮茂另訂新契約，至於代書在契約上附註文義，顯係契約當事人雙方
      當時已知悉因法令之限制無法辦理移轉登記，而要求代書附記於契約上以明確
      化，上訴人訴訟代理人以專業律師角度質疑證人姜禮茂為專業代書不會不懂無
      時效問題云云，顯屬高估代書之法律知識。4.上訴人又謂如因即將罹於時效再
      訂一份契約書，則証人與契約當事人就六十二年十月間所訂契約乃以不能給付
      為契約之標的，依民法第二百四十六條本文自始無效乙節，自係毫無認識，則
      自無可能依同條但書預見其不能除去後始為給付乙事有認識、預見或合意云云
      。查一件簡單明暸的事情，有時經過專業律師之分析解讀後，變得很複雜，常
      不符合契約當事人之真意。本件原出賣人吳阿俊於五年出生，六十二年、七十
      六年兩次訂約時，時年各五十七歲、七十一歲。當時的台灣人多屬直率、厚實
      ，社會風氣亦較今日質樸許多，吳阿俊之真意很明顯就是已出賣並收清價款之
      土地，雖然在新簽立契約當時，礙於法令限制而不能過戶，但無論如何，在法
      令規定可移轉登記給買方時就要移轉，如此而已，至於書寫於契約書之方式，
      則由代書代勞。上訴人謂七十六年契約書上記載「茲本件買賣契約更新簽立，
      如法令變更，本件土地能過戶時，乙方應備齊文件、印章協助甲方登記過戶」
      ，出於第三人事後偽填，乃胡亂指摘。上訴人又謂該契約書第八條、第九條約
      定雙方於簽訂契約時即應履行合約，無「預見不能之情形除去後始為給付」之
      旨云云。然查，契約第八條只是有關買賣土地點交之問題，至於第九條之重點
      只是指明出賣人應備齊過戶文件、資料之種類而已，與有無「預見不能之情形
      除去後始為給付」無關。顯見原審認定並無違誤。
    (三)系爭收據、契約、原審證言均屬真正：1.系爭收據及不動產買賣契約書雖經憲
      兵學校鑑定二者之吳阿俊印文不相吻合，惟常人擁有二、三枚印章，在不同時
      刻使用不同印章，乃屬常事。被上訴人因認不動產買賣契約書為真正，且以肉
      眼觀之，認與收據上之印文為同一印章所蓋用，雖在已有證人姜禮茂代書於原
      審出庭作證證明契約書為真正之情況下，為免雙方不停爭執，秏費資源，乃主
      動聲請鑑定，本意乃認鑑定結果將會使不動產買賣契約書之真正更加迅速釐清
      。茲鑑定結果既無法証明係同一枚印章所蓋用，自應依其他證據例如證人姜禮
      茂代書之證言等，判斷不動產買賣契約書真正與否。2.另依民法第三條第二項
      規定，足見契約書並非必須當事人親自簽名，而得以蓋章代替簽名。本件證人
      姜禮茂證稱「在印象中他二人是老人家不認識字，是我幫他們寫了，再由他們
      拿章出來蓋」、「在當時乙○○是我鄰居，他找我辦這件案件，之前我並不認
      識吳阿俊及卓春木二人」，且證人陳阿全亦稱「我有唸過日本書，但是吳阿俊
      沒有唸過書，也沒有唸過日本書，他確實不認識字」，上開證言相符，上訴人
      乙○○亦證稱認識代書姜禮茂，並稱「以前我在銀行服務時，業務上有接觸過
      所以認識姜禮茂代書」、「我和姜禮茂是鄰居」，證言亦相符，參諸同為吳阿
      俊繼承人之吳來松、吳來華與被上訴人於八十九年間所立之協議，如不動產買
      賣契約書不真正，其二人豈會同意書立協議書，並就領取之土地徵收補償款對
      被上訴人為若干補償。由上可知，該不動產買賣契約書確為真正。
    (四)上訴人謂本件契約無效，亦有誤會：1.上訴人引法務部六十九年十二月八日法
      六九律字第七一四八號函，謂本件買賣無效云云，尚有誤會。姑不論法務部並
      非主管民事法律解釋之機關，其見解是否足供法院遵行，已有可議，即令依該
      見解，亦只是認為某種空氣槍不能作為契約之標的而已，並未提及以該空氣槍
      作為買賣標的，如約定政府禁令解除後再為給付，契約是否有效之問題，該見
      解與解釋民法第二百四十六條第一項但書無關。2.上訴人又援引七十八年十一
      月二日民四字第九二七號函復台高院之審核意見，主張本件契約約定「如法令
      變更，本件土地能過戶時，乙方應備齊文件、印章協助甲方登記過戶」，語意
      含糊亦非明確地解除任何限制，與民法第二百四十六條第一項但書規定有別云
      云，亦有誤會，鄉鎮調解書依法須經法院核定後始有執行名義，作為執行名義
      之調解書，效力相當於確定判決之主文，其首要條件乃必須明確可得執行，蓋
      執行機關只能作形式審查，不得作實體上之具體判斷。從而，如執行名義所載
      給付內容不明確，執行機關即難以執行，上述案例審查意見謂「本件依題意，
      調解書上所載「俟該地分割時」，僅於括號內舉一例「如地目由田變為建」，
      是否尚有其他俟該地分割時之情形，含義有欠明瞭，核與民法第二百四十六條
      第一項但書之規定不盡相符，以不予核定為宜，以杜糾紛」，即認如此不明確
      之調解書為執行名義，將令執行機關須再實體審查認定，有違執行名義須明確
      之原則，自不宜核定該調解書。此與本件契約當事人意思表示明確，且該契約
      書並非作為執行名義之情形不同。
    理  由
一、本件被上訴人於起訴狀請求判決(一)上訴人乙○○、吳來華、甲○○、吳來松、吳
    來麒各應將坐落桃園縣中壢市○○里○○里○段第五六及五六之二地號土地所有
    權應有部分三萬分之六百四十六移轉登記與被上訴人公同共有；(二)上訴人吳明煒
    、丙○○各應將坐落桃園縣中壢市○○里○○里○段第五六及六之二地號土地所
    有權應有部分三萬分之三百二十三移轉登記與被上訴人公同共有，繼於原審審理
    中具狀減縮聲明如原判決主文所示 (見原審卷第四十頁)，此係減縮應受判決事
    項之聲明，核與民事訴訟法第二百五十五條第一項第三款規定相符，應予准許。
    又上訴人乙○○、甲○○、丙○○對其敗訴部分提起上訴，其餘部分未據不服，
    合先敘明。
二、被上訴人主張：坐落桃園縣中壢市○○里○○里○段五六地號土地原為訴外人吳
    阿俊與他人共有，吳阿俊之應有部分為三分之一，被上訴人之被繼承人卓春木於
    六十二年十月二十一日以十六萬元之代價，向吳阿俊購買上開土地中之二分地，
    並依約交付買賣價金，惟受限於當時農業發展條例農地不得細分之規定，未能立
    即辦理所有權移轉登記，嗣於七十六年六月二十三日復簽訂不動產買賣契約書，
    並載明於給付不能情形除去後，出賣人應配合辦理所有權移轉登記。查前揭五六
    地號土地業經分割為同段五六、五六之一、五六之二地號三筆土地，其中五六之
    一地號土地經政府徵收，全部之補償費均由上訴人等具領，另系爭土地則由上訴
    人及原審其餘被告即吳阿俊之繼承人繼承，並辦妥分別共有繼承登記完畢，其中
    上訴人乙○○、及原審被告吳來華、吳來旺即甲○○、吳來松、吳來麒之應有部
    分各為十八分之一，上訴人丙○○及原審被告吳文周之應有部分則各為三十六分
    之一，今農業發展條例業經修正，原給付不能之情形已除去，買受人自得請求出
    賣人依約履行。又卓春木已於八十四年十二月三日死亡，由被上訴人等六人繼承
    ，爰依買賣契約及繼承之法律關係，提起本訴，原審為被上訴人勝訴之判決，上
    訴人乙○○、甲○○、丙○○對其敗訴部分提起上訴，求為判決如上訴聲明。
三、上訴人則以：系爭買賣契約係被上訴人所偽造，且買賣契約內容違反農業發展條
    例農地不得細分之規定，依法應屬無效，又被上訴人等人所得行使之所有權移轉
    登記請求權應自六十二年十月二十一日買賣契約成立之日起算，計至其提起本件
    訴訟，顯已逾十五年，爰主張時效抗辯；再系爭土地為上訴人等人公同共有，上
    訴人自無由按特定應有部分移轉登記與被上訴人，系爭買賣契約第十六條之約定
    係屬保留解除權之條款，上訴人特依該條約定而以答辯狀之送達，向被上訴人為
    解除契約之意思表示，系爭買賣契約既經解除，上訴人自不負移轉登記之義務等
    語置辯。
四、兩造不爭執點：
(一)坐落桃園縣中壢市○○里○○里○段五六地號原為訴外人即上訴人等七人之被繼
    承人吳阿俊與他人所共有，吳阿俊應有部分為三分之一。
(二)吳阿俊於八十六年一月二十日死亡，由上訴人等人繼承，並辦妥分別共有繼承登
    記完畢，其中上訴人乙○○及原審被告吳來華、吳來旺即甲○○、吳來松、吳來
    麒之應有部分各為十八分之一，上訴人丙○○及原審被告吳文周之應有部分則各
    為三十六分之一。
(三)嗣上述原五六地號土地分割增加五六之一、五六之二地號，其中五六之一地號土
    地業於八十九年一月二十日經政府徵收，全部之補償費均由上訴人等具領。
(四)卓春木已於八十四年十二月三日死亡，由被上訴人等六人繼承。
    以上各情，業據其提出
    人所不爭，自堪信為真實。
五、兩造爭執之點：
(一)系爭買賣契約是否係被上訴人所偽造？兩造之被繼承人是否確有就原五六地號土
    地成立買賣契約？
(二)系爭買賣契約內容是否違反農業發展條例農地不得細分之規定，而為無效？
(三)被上訴人等人所得行使之所有權移轉登記請求權是否已逾十五年不行使而消滅？
(四)系爭土地是否為上訴人等人公同共有，上訴人是否得按特定應有部分移轉登記與
    被上訴人？
(五)系爭買賣契約第十六條之約定是否屬保留解除權之條款？上訴人得否依該條約定
    解除系爭買賣契約？
六、關於系爭買賣契約是否係被上訴人所偽造？兩造之被繼承人是否確有就原五六地
    號土地成立買賣契約？
(一)經查被上訴人主張系爭買賣契約為真正乙節，業據證人即承辦代書姜禮茂於原審
    證稱：吳阿俊與卓春木前曾就原五六地號土地訂定買賣契約，惟受限於農業發展
    條例規定農地不得分割、移轉，迄未辦理移轉登記，因慮及原契約請求權即將罹
    於時效，欲再簽訂一份買賣契約，乃於七十六年間再委請伊代為撰寫買賣契約，
    伊乃依其等二人之口頭陳述暨提出之原買賣契約書擬定系爭買賣契約書，並於買
    賣契約書之當事人欄撰寫雙方之姓名，由吳阿俊及卓春木取出取出印章並捺印其
    上等語無訛（見原審九十一年七月二十四日言詞辯論），又查證人姜禮茂原係上
    訴人乙○○之鄰居，經乙○○之介紹，為吳阿俊及卓春木共同委任承辦系爭買賣
    契約事宜，此為兩造所不爭，是其就系爭買賣契約之簽立，應知之甚詳，再核證
    人姜禮茂為契約雙方當事人所共同委任之代書，與兩造間並無嫌隙，亦非親朋故
    友，與本件訴訟並無自身利害關係，且經具結，衡情當無甘冒刑法偽證罪責而為
    虛偽陳述之可能，就其此部分所為證詞應堪採信。
(二)上訴人雖辯稱：姜禮茂自承於簽約前與吳阿俊素不相識，則七十六年六月二十三
    日至現場簽訂買賣契約者是否確係吳阿俊本人，尚非無疑，且姜禮茂並無代理吳
    阿俊簽具系爭買賣契約之權限云云。然按不動產物權之移轉或設定，應以書面為
    之，此項書面得不由本人自寫，但必須親自簽名或蓋章，二者有其一，即可生效
    (最高法院八十七年台上字第一三二二號判決意旨參照)。經查系爭買賣契約係經
    吳阿俊親自於其上蓋章，業經證人姜禮茂證述明確，已如上述，是其縱未親自簽
    名於買受人欄，亦無礙於系爭契約之生效，又系爭買賣契約係兩造之被繼承人共
    同在場達成意思表示合致並簽具，代書姜禮茂僅係代雙方當事人撰寫契約，並於
    契約當事人欄載明雙方姓名，而由契約當事人於其姓名下蓋章，其並無代理雙方
    簽具系爭買賣契約之意思，上訴人爭執代書姜禮茂並無簽具系爭契約之代理權云
    云，容有誤會。至上訴人否認簽訂系爭買賣契約者為吳阿俊本人乙節，經查，上
    訴人吳來松、吳來華分別於八十九年二月十二日及同月二十一日間與被上訴人己
    ○○、戊○○、丁○○簽訂協議書，載明「立協議書人己○○、戊○○、丁○○
    等三人（以下簡稱甲方）吳來松、吳來華（以下簡稱乙方），雙方關於甲方之先
    父卓春木向乙方之先父吳阿俊購買中壢市○○里○○○○段五六地號內持分二分
    （一九四○平方公尺）之田地，而今高鐵之聯絡到通過買賣之標的，並已徵收完
    畢，雙方為此約定條件如下：一雙方同意如附圖所示被徵收之面積為一一二○平
    方公尺（其餘以實際為準，多退少補）其應領補償費約為新台幣佰壹拾貳萬元
    。二乙方同意就自己六分之一應繼分，負擔六分之一之補償費即新台幣伍拾貳萬
    元歸還被上訴人。三甲方領請乙方之補償費後，即不可以該補償對乙方進行一切
    民刑事之追訴。四本協議書於甲方取得乙方支付之補償費後即生效力。」等語，
    吳來松、吳來華並於簽訂協議書當時各交付己○○、戊○○、丁○○等三人三十
    萬元乙節，有協議書二件為證，並經原審原告己○○、戊○○、丁○○所是認，
    且為上訴人所不爭執，自堪信原審被告吳來松、吳來華確有因系爭買賣標的物之
    部分土地經政府徵收，而將受領之補償費支付與原審原告己○○、戊○○、丁○
    ○等三人。查原審被告吳來松、吳來華為吳阿俊之子，而吳阿俊於八十六年一月
    二十日死亡時乃與原審被告吳來華同
    戶內，此有
    無將出售系爭土地二分地乙事衡情應相當清楚，苟吳阿俊並未出售系爭土地與卓
    春木，吳來松、吳來華二人焉有與卓春木之繼承人己○○、戊○○、丁○○簽訂
    協議書，載明兩造之被繼承人確有就系爭土地成立買賣契約，且同意將其等因系
    爭土地經政府徵收領取之補償費交付與己○○、戊○○、丁○○，並於訂約當時
    各交付三十萬元，迄今亦未請求己○○、戊○○、丁○○三人返還前揭款項之理
    ，足見兩造之被繼承人確有就系爭土地簽訂買賣契約無訛。
(三)上訴人另辯稱：系爭契約與六十二年十月二十七日簽訂契約之內容不完全相符，
    此與證人姜禮茂證稱：伊係照原契約重抄等語顯有矛盾，又系爭契約第四條非但
    未經契約雙方當事人簽認，且與第九條之約定相捍恪云云。惟經觀諸被上訴人提
    出之六十二年十月二十一日及七十六年六月二十三日簽訂之買賣契約書形式，均
    係一般土地代書以坊間所印製之空白不動產買賣合約書，再按具體買賣時，雙方
    所各別約定之不動產標的、買賣金額、付款條件、稅負、過戶時間，加以增刪補
    足而完成，其中二份買賣契約書就買賣標的物、價金數額之約定均相同，其餘約
    定雖或有所增減，然該二次買賣契約所使用之空白不動產買賣合約書既不相同，
    自難要求該二份契約之內容需一字不差，全然相同。又系爭買賣契約第四條約定
    ：「原買賣契約係於民國六十二年十月二十一日簽立，全部價金新台幣壹拾陸萬
    元已經付清，茲本件買賣契約更新簽立，如法令變更，本件土地能過戶時，乙方
    應備齊文件、印章、協助甲方登記過戶。」，該條項末端固未經雙方當事人捺印
    ，然遍觀系爭買賣契約書之記載，雙方當事人僅於刪除契約記載處捺印簽認，若
    係加以增補文字則未予以捺印，此可自系爭買賣契約書第三條、第六條、第七條
    、第九條、第十條之記載觀之甚明，是上訴人空言抗辯該第四條之記載末端未經
    契約當事人簽認，顯係偽填云云，尚無足採。再者，系爭買賣契約書第九條約定
    ：「乙方收到條項價款同時應將有關本件不動產買賣移轉登記所需之印鑑證明二
    份，
    齊點交於甲方或甲方委請之代書人辦理產權移轉登記取得所有權益。」，此約定
    乃在約明賣方依約應交付辦理所有權移轉登記資料為何，其意非在約定交付前揭
    資料之時點，此由該條就賣方交付資料期間未予記載而留白可見，是前揭規定與
    同契約第四條後段重在賣方應備齊文件、印章協助辦理所有權移轉登記之期間並
    無矛盾，是上訴人就此部分之抗辯，亦無足採。
(四)至於本件收據及不動產買賣契約書雖經本院送憲兵學校鑑定結果，二者文書上之
    吳阿俊印文並不相吻合，惟查一般人擁有二、三枚印章，在不同時刻使用不同印
    章，乃屬常事，尚難據此認定不動產買賣契約書非真正。至於系爭契約卻非買賣
    雙方親筆所寫，而系代書代筆，且契約確為真正，已審酌如上，上訴人另爭執吳
    阿俊是否識字？核與系爭契約是否真正無關，是上訴人雖舉證人陳阿全之證詞及
    提出吳阿俊之昔日手札，自毋庸一一審酌。
(五)綜上所述，被上訴人主張兩造之被繼承人曾於六十二年間就原五六地號成立買賣
    契約，並於七十六年六月二十三日簽訂系爭買賣契約書乙節，堪信為真實。
七、關於系爭買賣契約內容是否違反農業發展條例農地不得細分之規定，而為無效？
(一)按「兩造所訂買賣契約之標的物，為系爭玉里段三六號耕地之一部分，有違農業
    發展條例第二十二條禁止細分之強行規定，以致給付不能，但系爭土地現已編為
    『都市土地』，兩造所訂買賣契約第六條定明日後可能分割時，由上訴人申請辦
    理分割並辦理產權移轉登記，足見兩造於訂約時預期於不能分割及移轉情形除去
    後，為分割及移轉登記，依民法第二百四十六條第一項但書規定，本件買賣契約
    仍屬有效」(最高法院六十九年度台上字一九四三號判決要旨參照)。經查，本件
    兩造之被繼承人於六十二年十月二十一日就系爭土地成立買賣契約，買賣標的物
    固為桃園縣中壢市○○里○○里○段五六地號內面積一九四○平方公尺之特定位
    置土地，而有違當時農業發展條例為擴大農場經營規模，防止農地細分，而限制
    每宗耕地不得分割及移轉為共有之強制規定，以致給付不能，惟兩造之被繼承人
    業於七十六年六月二十三日重新簽訂系爭買賣契約，已如上述，並於契約第四條
    記載：「茲本件買賣契約更新簽立，如法令變更，本件土地能過戶時，乙方應備
    齊文件、印章、協助甲方登記過戶」等語，姑不論兩造之被繼承人於六十二年十
    月二十一日簽訂之買賣契約是否因給付不能而無效，查其等二人既於七十六年六
    月二十三日更行簽訂系爭買賣契約，並載明「如法令變更，本件土地能過戶時，
    乙方應：：協助甲方登記過戶」，雙方顯有預期不能之情形除去後給付之意思，
    依民法第二百四十六條第一項但書規定，系爭買賣契約仍屬有效。
(二)上訴人雖抗辯：依被上訴人訴請移轉之應有部分計算，被上訴人分得之土地顯未
    達○．二五公頃之標準，不得請求上訴人移轉土地持分以成立共有關係之義務云
    云。惟按修正前農業發展條例三十條規定「每宗耕地不得分割及移轉為共有」，
    修正後農業發展條例第十六條則規定「每宗耕地分割後每人所有面積未達０．二
    五公頃者，不得分割。但有下列情形之一者不在此限．．．」。兩相比對，即知
    修正後農業發展條例並不限制將農地移轉為共有。故農業發展條例第十六條規定
    所謂分割，係指將農地細分，將共有耕地分割為特定部分，分由各耕地共有人單
    獨所有。本件被上訴人係請求依其等被繼承人應取得之應有部分辦理移轉登記使
    成共有關係，而非訴請上訴人辦理耕地分割，自無前開規定之適用，上訴人據此
    抗辯，顯屬無據。
八、關於被上訴人等人所得行使之所有權移轉登記請求權是否已逾十五年不行使而消
    滅？
    經查兩造之被繼承人固於六十二年十月二十一日即就系爭土地成立買賣契約，惟
    其等業於七十六年六月二十三日再行更定買賣契約，已如前述，則買受人之契約
    履行請求權時效即應重行起算，況吳阿俊既預期於將來不能給付之情形除去後始
    為給付，而買受人自係於八十九年一月二十六日農業發展條例修正解除農地不得
    移轉為共有之限制之日起，始得請求辦理本案土地之所有權移轉登記，計至被上
    訴人於九十年十二月二十八日提起本件訴訟之日，顯未逾十五年之時效期間，是
    上訴人抗辯本件請求權已罹於時效云云，亦無足採。
九、關於系爭土地是否為上訴人等人公同共有，上訴人是否得按特定應有部分移轉登
    記與被上訴人？
    上訴人辯稱：系爭土地為上訴人等人公同共有之遺產，其等無法移轉應有部分與
    被上訴人云云。按繼承人有數人時，在分割遺產前，各繼承人對於遺產全部為公
    同共有，民法第一千一百五十一條固定有明文。又繼承登記，得由任何繼承人為
    全體繼承人聲請之；繼承人為二人以上，部分繼承人因故不能會同其他繼承人共
    同申請繼承登記時，得由其中一人或數人為全體繼承人之利益，就被繼承人之土
    地，申請為公同共有之登記，其經繼承人全體同意者，得申請為分別共有之登記
    ，土地法第七十三條第一項及土地登記規則第三十一條第一項分別定有明文。依
    此規定，不動產之繼承登記，得由任何繼承人為全體繼承人聲請之，除經繼承人
    全體同意，得申請為分別共有之登記外，均應申請為公同共有之登記。準此，繼
    承之遺產在分割以前，為繼承人全體之公同共有，惟就特定之土地或建物得經全
    體繼承人之同意為分別共有之登記，是為分割遺產之一種 (最高法院七十九年度
    台上字第一三三號、九十年度台上字第一二○二號判決意旨參照) 。經查，上訴
    人等人於八十六年五月二十二日向桃園縣中壢地政事務所申請辦理繼承登記時，
    業於土地登記申請書所附之登記清冊備註欄載明各繼承人就系爭土地繼承之應有
    部分即「乙○○、吳來旺、吳來華、吳來松、吳來麒等五人各持分十八分之一，
    吳文周、丙○○二人各持分三十六分之一」，並經全體繼承人捺印確認，桃園縣
    中壢地政事務所亦依其等之協議為分別共有之登記，此有桃園縣中壢地政事務所
    九十一年十月二日中地一字第九一○○○八四一三號函所附土地登記申請書一份
    在卷足稽，足見系爭土地業經繼承人全體同意分割，已非全體繼承人公同共有之
    遺產，上訴人辯稱系爭土地仍屬全體繼承人公同共有之遺產，無從移轉應有部分
    與上訴人云云，亦無足採。
十、關於系爭買賣契約第十六條之約定是否屬保留解除權之條款？上訴人得否依該條
    約定解除系爭買賣契約？
    按違約金係當事人約定契約不履行時，債務人應支付之懲罰金或損害賠償額之預
    定，以確保債務之履行為目的；若當事人約定一方解除契約時，應支付他方相當
    之金額，則以消滅契約為目的，屬於保留解除權之約定，兩者性質迥異。又契約
    約款究為違約金抑或解約金，應由法院依過去事實及其他一切證據資料，判斷當
    事人立約當時之真意而認定之（最高法院八十六年台上字第三二一五號、八十七
    年度台上字第一四四七號判決意旨參照）。又契約約定「如買受人不履行買賣契
    約，願將已付款項由出賣人沒收，並予撤約。如出賣人不履行買賣契約，願將已
    收款項加倍返還，並予撤約，兩無異議」，其真意係指契約當事人之一方如不遵
    照契約內容履行，他造得主張其債務不履行，並沒收所收受之買賣價金，作為不
    履行契約之損害賠償。上開約定，均非保留解除權之約定。而契約解除權之行使
    ，究屬於不違約之一方，並非違約之一方，表示願意受罰，即可不受法定原因之
    拘束，逕為解除 (最高法院七十八年度台上字第五九四號判決意旨及司法院第一
    期司法業務研究會研究意見參照) 。經查，系爭買賣契約第十六條約定：「乙方
    （即出賣人）如有悔約不照本約履行買賣或中途發生糾葛致不能出賣則應將受取
    價款額盡還甲方（即出賣人）收回再賠償同額與甲方收入藉（誤載為籍）償損失
    並解除本契約不得異議。」，依誠信原則解釋雙方約定本規定之真意，應解為此
    僅在約定賣方違約時之罰則，並非保留解除權之約定，況參諸同契約第十七條之
    約定：「甲方如不履約買受或不照本約交付價款則願將已繳款全部聽平乙方沒收
    並解除契約不得異議。」可見第十六條、第十七條係分別約定出賣人及買受人違
    約之罰則，否則亦不必有所謂「乙方‧‧‧不得異議」、「甲方‧‧‧不得異議
    」等語之記載，本件買受人卓春木既無違約情事，其繼承人不願解除系爭契約，
    而請求上訴人履行系爭契約，辦理所有權移轉登記，自非不可准許（最高法院五
    十年度台上字第一八八三號判例意旨參照），反觀上訴人違約未辦理所有權移轉
    登記，自無權解除系爭契約，是上訴人主張其得依契約第十六條之規定逕行解除
    系爭買賣契約，而不負移轉登記之責云云，於法無據。
十一、按共有人將共有物特定之一部讓與他人，固為共有物之處分，其讓與非得共有人
    全體之同意，對於其他共有人不生效力。然受讓人得對於締約之共有人，依據債
    權法則而請求使其就該一部取得單獨所有權，對於不履行之締約人除要求追償定
    金或損害賠償外，亦得請求使其取得按該一部計算之應有部分，與他共有人繼續
    共有之關係 (最高法院五十五年度台上字第三二六七號判例意旨參照)。經查，
    本件兩造之被繼承人於七十六年六月二十三日就系爭土地成立買賣契約，已如前
    述，揆諸前揭規定，吳阿俊即負有依其出售土地計算之應有部分移轉登記與買受
    人卓春木之義務無訛。另吳阿俊、卓春木已分別於八十六年一月二十日及八十四
    年十二月三日死亡，由上訴人及被上訴人等人繼承，而繼承人自繼承開始時，承
    受被繼承人財產上之一切權利、義務，同法第一千一百四十八條定有明文。吳阿
    俊既對被上訴人之被繼承人負有於給付不能除去後，辦理所有權移轉登記之義務
    ，上訴人即應予承受。再農業發展條例業於八十九年一月二十六日修正，前開修
    正前之農業發展條例規定之私有農地不得移轉為共有之限制，業已刪除，從而，
    被上訴人於農地不能之情形除去後，請求上訴人依系爭買賣標的物計算之應有部
    分移轉登記與被上訴人公同共有（上訴人各人應移轉之應有部分計算式詳如原判
    決附表），自無不合。
十二、綜上所述，被上訴人訴請上訴人乙○○、甲○○各應將系爭土地所有權應有部分
    六萬分之一千二百五十三移轉登記與被上訴人公同共有；上訴人丙○○應將系爭
    土地所有權應有部分十二萬分之一千二百五十三移轉登記與被上訴人公同共有為
    有理由，應予准許。原判決因而准被上訴人之所請，核無違誤，上訴意旨指摘原
    判決不當，求予廢棄改判，為無理由，應予駁回。
十三、本件事證已臻明確，兩造其餘主張及舉證，核與判決結果不生影響，爰不另一一
    論述，附此敘明。
十四、據上論結，本件上訴為無理由，依民事訴訟法第四百四十九條第一項、第七十八
    條、第八十五條第一項前段，判決如主文。
中      華      民      國    九十二    年    十二    月    二十三    日
                                民事第二庭
                                    審判長法  官  許  正  順
                                          法  官  黃  嘉  烈
                                          法  官  魏  麗  娟
正本係照原本作成。
不得上訴。
中      華      民      國    九十二    年     十二     月    二十五    日
                                          書記官  曾  瓊  安


司法院資訊處製作；財團法人民間司法改革基金會備份。
